【裁判字號】    90,訴,558
【裁判日期】    901113
【裁判案由】    給付報酬
【裁判全文】
臺灣臺南地方法院民事判決  九十年度訴字第五五八號
    原      告  甲○○
    法定代理人  乙○○
右當事人間請求給付報酬事件，本院判決如左：
    主    文
原告之訴及假執行之聲請均駁回。
訴訟費用由原告負擔。
    事實及理由
一、原告主張：其於民國八十六年九月初，經訴外人即中華電信麻豆電信局（即現在
    中華電信股份有限公司麻豆服務所）退休人員蔡商議告知，「電信局正準備要買
    機房用地」，因原告又知被告有土地要出賣，原告隨即帶當時中華電信麻豆電信
    局局長（為中華電信麻豆電信局服務中心主任之誤）劉龍吉及蔡商議，前找被告
    當時董事長莊源河（已故）共同商議買賣事宜，並到現場勘查，因需變更地目及
    合併土地等手續，依土地登記謄本之記載，延至八十九年十一月二十日，經原告
    之媒介，被告將其所有台南縣麻豆鎮○○段九０三之六號建地（以下簡稱系爭土
    地），面積一九四六平方公尺出售給中華電信股份有限公司（以下簡稱中華電信
    ），而成立買賣，經查本件系爭九０三之六號建地，面積共一九四六平方公尺，
    合五八八坪，每坪以新台幣（下同）十萬八千元成立買賣（以下簡稱系爭買賣）
    ，即總價額為六千三百五十萬四千元，其百分之二為一百二十七萬元，依民法第
    五百六十八條第一項、同法第五百六十六條第二項之規定，被告應即給付被告為
    媒介居間之報酬等語。並聲明：（一）被告應給付原告一百二十七萬元及自起訴
    狀繕本送達被告之翌日起至清償之日止按年息百分之五計算之利息；（二）願供
    擔保，請准予宣告假執行。
二、被告則以：查媒介居間者為說合他人間法律行為訂立之活動人，不但報告訂約之
    機會，更應周旋於他人間，使雙方訂立契約。又委任人與他人訂立契約，係因居
    間人之介紹斡旋所致者，居間人始得請求報酬。本案中華電信需購麻豆辦公用地
    ，有登新聞、張貼公告於公告欄，證人蘇商議亦證稱有公告所以伊知道，所以知
    其事者不在少數，被告不僅有聽人講亦看過公告，而與中華電信間之手續，是先
    將出售土地之資料送交中華電信，由眾多應賣者選出合乎條件者，再排列優先順
    序，由第一順位者先與中華電信議價，第一順位者議價不成，始輪到第二順位者
    與中華電信議價。被告當初被列為第二順位，於第一順位者議價不成後，始由被
    告於八十八年一月二十六日上午十一時與中華電信議價。被告原擬以每坪十五萬
    元出售，結果經中華電信七次殺價，被告讓步三分之一以十萬零八千元達成協議
    。試問在被告本合乎條件，中華電信排列優先順序之情形下，最重要者係在議價
    階段，然原告在議價時對契約之成立何曾有過助力？本件買賣契約之成立，是否
    因原告之助力、週旋而成立？如答案為否定者，則本件買賣契約即難認係原告媒
    介居間而成立，從而原告自不得請求居間報酬。公家單位購買東西，有其一定採
    購程序，本件買賣亦經該法定程序，不可能會有合法媒介居間存在之可能。再自
    鈞院調閱中華電信採購「麻豆服務中心用地」之作業程序及採購過程等相關文件
    ，由卷內資料可知：原告稱八十六年九月初經蔡商議告知中華電信要買土地後，
    隨即帶證人劉龍吉找被告公司前董事長『商議買賣事宜』，並到『現場勘查』，
    兩造契約因其媒合而成立。此一主張參照中華電信購買房地之程序，顯不合理，
    應非事實。蓋依中華電信購置房地產作業要點第十三、十四條，該公司徵購私有
    土地，應經公告之程序，並在當地報紙廣告二日以上及刊登政府採購公報。則被
    告由公告及報紙即可知中華電信要價購土地，何須原告告知？而原告只須依公告
    於登記期間內登記即可參與價購，又何須原告之媒介居間？依前揭作業要點，中
    華電信公告價購土地，除須於公告期間內向台南營運處總務科辦理登記外，尚須
    於登記截止後經一定之程序決定適用與否，再核訂議價優先順序，最後始進入議
    價程序，議價達成協議始訂立契約。在此一連串法定購地程序的前提下，中華電
    信豈有可能於登記期間，即主動派人與中間人前往接洽地主商議買賣事宜？依前
    揭作業要點，中華電信購地須經公告徵地登記期間屆滿後，再實地勘查（兩程序
    分列第六、七章）。而中華電信該次價購電信用地公告期限係至八十六年九月十
    一日，九月初尚在公告登記期間，中華電信不可能派員現場勘查。被告所述九月
    初帶同劉龍吉現場勘查，顯不實在。再中華電信係於八十六年十一月六日即公告
    期滿後約兩個月，始派員現場勘查，而勘查時除證人劉龍吉代表麻豆服務中心外
    ，尚有主辦單位中華電信台南營運處各科處人員（見存卷會勘、複勘記錄表簽名
    ），且當日係一次即勘查所有登記之五筆土地，並製作記錄表記錄所登記土地之
    各項條件與合用與否，最後並排列議價之優先順序（被告列為第二優先）。試問
    中華電信價購房地既須經此等繁複之程序，最後尚且列議價之優先順序，則證人
    劉龍吉豈可能應原告之邀，於公告登記期間立即前往與被告公司前董事長商議買
    賣事宜？何況劉龍吉又非此次價購土地之承辦人員，複勘與議價程序均無權參與
    （兩項紀錄均無其簽名），與中間人、地主商議買賣事宜，更無可能。又原告登
    記參與中華電信價購電信用地，依公告第四項應提出讓售土地同意書（含價格）
    ，觀卷存讓售同意書有二份，除被告外尚有訴外人莊許淑惠，欲讓售價格均記載
    每坪十五萬元。然原告起訴狀卻指原告一人出賣所有麻豆鎮○○段九０三之六號
    建地，面積一九四六平方公尺（中華電信公司購買原告與莊許淑惠之二筆土地後
    所合併），九十年六月二十九日庭訊時更自承「莊源河他說一坪要賣十四萬元，
    我也有看到他寫在同意書內」。顯見原告根本未參與系爭土地買賣契約之訂立，
    不僅不知買賣之土地有二筆，一筆並不屬被告公司，亦不知被告在報給中華電信
    公司之土地讓售同意書上出售之價格多少。則原告對系爭地之買賣契約連最基本
    之買賣標的，價金都不知道，其又如何能為買賣契約之成立媒合而得請求媒介居
    間之報酬？再依前揭作業要點第二十一條，中華電信公司於各單位會勘後，須根
    據各機構規劃單位提供電腦輸出預測新建機房理論中心範圍，依其適用條件暨線
    路投資經濟效益等因素，核定議購之價先順序。此為公營單位採購之不可變程序
    ，第三人根本無法左右此等因素之評斷，而整個締約過程，從登記開始至議價，
    亦均未見原告有何參與行為與助力。則原告如何能媒介居間此種公營單位應經一
    定公開價購程序採購土地之買賣契約。至於證人劉龍吉、蔡商議之證詞有諸多矛
    盾，而不可採信。再退萬步言，就算原告主張其居間買賣麻豆鎮九０三─六號土
    地、面積三一一平方公尺可成立，則其計算居間報酬之基礎，亦顯然有誤等語置
    辯。並聲明：（一）原告之訴駁回；（二）如受不利判決，願供擔保請准免為假
    執行之宣告。
三、按「稱居間者，謂當事人約定，一方為他方報告訂約之機會，或為訂約之媒介，
    他方給付報酬之契約。」民法第五百六十五條定有明文，是民法第五百六十五條
    規定之居間分為報告居間與媒介居間二種，本件原告主張其係受被告委託而就系
    爭土地為訂約之媒介居間，並依媒介居間之法律關係請求給付報酬，被告則否認
    其與中華電信就系爭土地之買賣契約係因原告居中斡旋說合所致，則究竟被告與
    中華電信就系爭土地訂立買賣契約，係因原告居中斡旋說合所致，抑或買賣契約
    當事人間自行接觸商洽而成？厥為本件重要之點，原告請求被告給付媒介居間之
    報酬，自應就兩造間有居間契約之約定及系爭契約係因原告居中斡旋說合所致，
    並已約定報酬之事實負舉證責任。
四、經查：
（一）原告主張伊於八十六年九月初有帶當時中華電信麻豆電信局服務中心主任劉龍
      吉及退休人員蔡商議去看被告公司所有系爭土地，當時被告公司董事長莊源河
      有向伊承諾如伊幫忙賣成土地則會給伊報酬乙情，固據其提出證人劉龍吉、蔡
      商議為證，惟中華電信所買之土地有二筆，一筆為台南縣麻豆鎮○○段九０三
      ─六號、面積三一一平方公尺、所有人為被告，另筆為麻豆段九０三─八號、
      面積一六三五平方公尺、所有人為訴外人莊許淑惠，係被告與莊許淑惠將二筆
      土地分別移轉登記與中華電信後，再由中華電信申請將二筆土地合併為麻豆段
      九０三─六號、面積一九四六平方公尺，此有中華電信台灣南區電信分公司台
      南營運處九十年八月二日南總字第九０Ａ五二００一一三號函附土地買賣契約
      書及台南縣麻豆地政事務所九十年五月二日（九十）所登記字第三０七三號函
      附台南縣土地建物異動清冊、土地登記申請書、輔助收件簽辦單等件可稽，若
      系爭土地確係因原告居中斡旋說合而訂約，則原告對於其所媒介居間之對象、
      土地所有權人、地號、面積等重要事項焉會不清楚？再原告陳稱：後來要報土
      地讓售同意書，莊源河說一坪要賣十四萬元，伊也有看到莊源河寫在同意書內
      云云（見本院九十年六月二十九日言詞辯論筆錄），惟被告及莊許淑惠之土地
      讓售同意書內載明「價格每坪新臺幣壹拾伍萬元整」，有上開中華電信台灣南
      區電信分公司台南營運處九十年八月二日南總字第九０Ａ五二００一一三號函
      附土地讓售同意書二件可稽，原告所述亦與實情有違，原告之主張顯無足採。
（二）原告另主張：伊有拿土地讓售同意書、都市○○街道圖、讓售土地位置圖、分
      割同意圖、規費收據等資料給劉龍吉，劉龍吉再幫伊轉給承辦人等語，此核與
      證人劉龍吉證稱：「甲○○有代莊源河帶土地所有權狀及讓售同意書及都市計
      畫分區使用圖還有土地位置圖、土地謄本大約五、六樣資料，是八十六年九月
      初拿給我的，我再拿給上級的台南營運處的總務科等語（見本院九十年六月二
      十九日言詞辯論筆錄）相符，並有原告提出土地讓售同意書、讓售土地位置及
      同意分割、麻豆鎮○市○○街道圖各一件及規費收據五十五張為證，惟證人劉
      龍吉另證稱：「只是告知這筆土地合用，另外還有別人也有介紹大約五筆的土
      地，我也有交給台南營運處總務科，而且我也有到另外五筆土地去看過，那時
      總務科也有派人跟我一起去看，後來過濾只剩下二筆合用，而系爭土地是第二
      順位優先，這二筆土地要下去招標是總務科的事，招標後由系爭土地得標，甲
      ○○告訴我說都是他在幫被告跑件。中華電信麻豆服務中心的辦公室採購也有
      公告，是於八十六年八月中公告，我們有登報也有貼公告欄。」等語（見本院
      九十年六月二十九日言詞辯論筆錄），足徵原告代為處理之事項僅係中華電信
      於覓地徵購之調查階段提出上開資料而已，至於中華電信台南營運處購地承辦
      員吳兆傑會同劉龍吉於八十六年十一月六日實際勘查系爭土地時，原告並未陪
      同到場，而被告及莊許淑惠之土地讓售同意書內載明「價格每坪新臺幣壹拾伍
      萬元整」，亦與原告陳稱：後來要報土地讓售同意書，莊源河說一坪要賣十四
      萬元，伊也有看到莊源河寫在同意書內云云不符（詳如前述），是以定價階段
      原告亦未參與，再系爭買賣之議價過程亦係由中華電信台南營運處直接與莊源
      河達成協議以一坪十萬八千元成交，有中華電信台灣南區電信分公司台南營運
      處九十年八月二日南總字第九０Ａ五二００一一三號函附會勘記錄表、複勘記
      錄表、土地讓售同意書、議價紀錄、土地買賣契約、購置房地產作業要點可稽
      ，原告於上開會勘記錄表、複勘記錄表、土地讓售同意書、議價紀錄、土地買
      賣契約上均未有簽名或代為處理之紀錄，原告亦自承「我從沒有與承辦人吳兆
      傑會談過，只有送資料給劉龍吉，我們並沒有三方面會談過，只是莊源河要我
      補證件」等語（見本院九十年十月三十日言詞辯論筆錄），則中華電信台南營
      運處既無透過原告而係直接與被告聯繫，兩造與中華電信台南營運處亦未曾三
      方同時洽談過，足見原告並無為被告擔任訂約之媒介，從而，被告之答辯，即
      為可採，原告之主張洵屬無據。
五、原告既未能舉證證明其有為被告擔任訂約之媒介，其依居間之法律關係，請求被
    告給付報酬一百二十七萬元及自起訴狀繕本送達被告之翌日起至清償之日止按年
    息百分之五計算之利息，於法尚有未合，應予駁回。
六、原告之訴既經駁回，其假執行之聲請，已失所附麗，應予駁回。
七、本件事證已臻明確，兩造其餘主張及舉證，與判決結果不生影響，不另論述，附
    此敘明。
八、據上論結：本件原告之訴為無理由，並依民事訴訟法第七十八條，判決如主文。
中      華      民      國    九十      年      十一      月    十三    日
                                臺灣臺南地方法院民事第一庭
~B法      官  黃瑪玲
右為正本係照原本作成
如對本判決上訴，須於判決送達後廿日內向本院提出上訴狀
中      華      民      國    九十      年      十一      月    十三    日
~B法院書記官  楊育民


司法院資訊處製作；財團法人民間司法改革基金會備份。
